臺灣士林地方法院民事判決　　　　　　　94年度簡上字第81號
上　訴　人　達觀管理委員會
法定代理人　丁○○
訴訟代理人　丙○○
被上訴人　　甲○○
訴訟代理人　乙○○
上列當事人間請求給付管理費事件，上訴人對於中華民國94年1
月13日本院內湖簡易庭93年度湖簡字第1041號第一審判決提起上
訴，本院於94年12月1日言詞辯論終結，判決如下：
    主  文
上訴駁回。
第二審訴訟費用由上訴人負擔。
    事實及理由
一、上訴人起訴主張：上訴人為依法成立之管理委員會，依法應
    有當事人能力。被上訴人現係坐落台中市南屯區○○○街32
    1 號地下1 層建物（下稱系爭建物）之所有權人，該房屋之
    前所有權人積欠自民國87年7 月1 日起至93年3 月24日止之
    管理費新台幣（以下同）985,555 元及自93年6 月4 日起至
    93年12月3 日止按規約所訂應加計10% 之滯納金49,142元，
    總計共積欠1,034,697 元未繳。被上訴人係於93年4 月20日
    經法院拍賣取得系爭建物所有權，而92年12月31日修正公佈
    之公寓大廈管理條例已將原第24條修正為：「區分所有權之
    繼受人，應於繼受前向管理負責人或管理委員會請求閱覽或
    影印第35條所定文件，並應於繼受後遵守原區分所有權人依
    本條例或規約所定之一切權利義務事項。」（改為第1 項，
    並增訂第2 項及第3 項），被告自難認諉為不知，此種應向
    管理負責人或管理委員會請求閱覽或影印第35條所定文件之
    行為義務，固不溯及既往，然修正公佈後，繼受人於繼受前
    即有此項行為義務，如有違反者，其即遵守原區分所有權人
    依本條例或規約所定之一切權利義務事項，並包括原區分所
    有權人具體已發生之公共基金或管理費債務之繼受。故被上
    訴人於法院拍賣取得前開不動產，而法院拍賣本屬買賣之一
    種，其在拍賣投標前，依法應向上訴人請求閱覽或影印原區
    分所有權人積欠管理費情形文件，以作為標買金額之一部份
    ，已符合公示性原則，被上訴人自難諉稱不知或非可得而知
    其前手積欠管理費情事，被上訴人應繼受前區分所有權人所
    積欠之管理費等語，爰訴請被上訴人給付1,034,697 元及自
    93 年12 月4 日起至清償日止，按年息5%計算之利息等語。
    原審駁回上訴人之訴，上訴人於本院聲明：(一)原判決廢棄。
    (二)被上訴人應給付上訴人1,034,697 元及自93年12月4 日起
    至清償日止，按年息5%計算之利息。
二、被上訴人抗辯：被上訴人之不動產所有權係經法院拍賣程序
    合法取得，而法院之拍賣公告及各項文書並未註明前手所積
    欠之管理費應由買受人承擔，且被上訴人係於93年3 月25日
    取得權利移轉證書，之後之管理費皆按時繳納。上訴人本案
    請求之管理費係為87年7 月1 日至93年3 月24日由前房屋所
    有權人積欠之管理費用，此期間之管理費並非被上訴人所欠
    繳，自無代為支付欠款之義務。又上訴人於本案向被上訴人
    所請求之管理費用期間長達7 年，暫不論公寓大廈管理條例
    第24條之規定，其超過5 年之部分亦已罹於消滅時效。上訴
    人所請求之管理費為87年至93年，在前手欠繳管理費長達7
    年時間，上訴人逕可依公寓大管理條例之規定向前所有權人
    或催討或強制執行，但上訴人不思並怠於向前所有權人追討
    ，反於被上訴人依法院拍賣程序取得該不動產後，趁隙曲解
    公寓大廈管理條例第24條之真意，向被上訴人索取巨額之管
    理費，實屬不當；況前手是否確有積欠管理費及滯納金，被
    上訴人亦不知悉等語，並聲明：如主文所示。
三、兩造不爭執之事項：
    被上訴人現為系爭建物之所有權人，其不動產所有權係經法
    院拍賣程序合法取得，法院之拍賣公告及各項文書並未註明
    前手所積欠之管理費應由買受人承擔，被上訴人係於93年3
    月25日取得權利移轉證書，之後之管理費其皆按時繳納。
四、得心證之理由：本件兩造爭執之處，應在於依92年12月31日
    修正公佈之公寓大廈管理條例第24條規定，區分所有權之繼
    受人，是否應繼受前區分所有權人已積欠之管理費債務？經
    查：
（一）93年12月31日修正公佈前公寓大廈管理條例第24條規定：
      「區分所有權之繼受人，應繼受原區分所有權人依本條例
      或規約所定之一切權利義務事項」，修正後之公寓大廈管
      理條例第24條第1 項則規定：「區分所有權之繼受人，應
      於繼受前向管理負責人或管理委員會請求閱覽或影印第35
      條所定文件，並應於繼受後遵守原區分所有權人依本條例
      或規約所定之一切權利義務事項。（第1 項）公寓大廈專
      有部分之無權占有人，應遵守依本條例規定住戶應盡之義
      務。（第2 項）無權占有人違反前項規定，準用第21條、
      第22條、第47條、第49條住戶之規定。（第3 項）」，修
      正後公寓大廈管理條例第35條所定文件則為「規約、公共
      基金餘額、會計憑證、會計帳簿、財務報表、欠繳公共基
      金與應分攤或其他應負擔費用情形、管理委員會會議紀錄
      及前條會議紀錄」，應先敘明。
（二）公寓大廈區分所有權人，為公寓大廈全體住戶團體之成員
      ，管理、使用共有設施，自應尊重全體住戶之共同意見，
      則公寓大廈區分所有權人就共同部分管理費用之負擔，除
      按公寓大廈管理條例之規定，依私法自治原則，經由區分
      所有權人合議繳納，而由管理委員會保管運用支付，符合
      現代群居生活之要求，上開合議應屬共有人間具有「分管
      合同」性質之規約（按傳統契約之概念，係互為意思表示
      一致，當事人間係屬對立的雙方；但合同者，乃多數人基
      於共同目的，藉由多數決之方式形成共識，並無對立當事
      人可言），已具有團體規範之性質，全體區分所有權人自
      應遵守，始能提昇居住品質，確保良好生活環境，是繼受
      人自不得以未參與規約之訂定而主張不受規約之拘束，此
      亦為修正公佈前公寓大廈管理條例第24條之立法目的所在
      。
（三）按基於私法自治原則，除非當事人間有債務承擔之契約或
      法律有明文規定（法定債之移轉）外，債權債務關係僅存
      在於當事人之間，而不及於第三人。而修正後公寓大廈管
      理條例第24條第1 項雖規定：「區分所有權之繼受人，應
      於繼受前向管理負責人或管理委員會請求閱覽或影印第35
      條所定文件」，但並未規定未請求閱覽或影印該文件之法
      律效果為何，不能以建物之繼受人須閱覽其繼受建物發生
      利害關係之相關文件，即據以解釋建物之繼受人須繼受前
      手所積欠之具體管理費用。而同項後段固規定：「應於繼
      受後遵守原區分所有權人依本條例或規約所定之一切權利
      義務事項」，然依其文義解釋，區分所有權人之繼受人應
      遵守者，乃「原區分所有權人依公寓大廈管理條例或規約
      所定之一切權利義務事項（乃抽象之權利義務關係）」，
      並不包括「原區分所有權人已積欠之管理費之給付義務（
      具體之債務不履行責任）」在內，此乃因公寓大廈管理費
      並非物上負擔，並不隨同區分所有權之移轉而移轉，且目
      前公寓大廈之管理，乃各個社區自行或委由管理公司為之
      ，管理上良莠不齊，而前區分所有權人究竟積欠多少管理
      費，除得參考管理委員會之帳冊記載外，尚須經原區分所
      有權人之確認，非如抵押權等物權有登記公示制度可供信
      賴，若將此義務強加於後手區分所有權人，會讓一般交易
      之第三人遭受不測之損害，亦會對法院拍賣程序造成不利
      之影響，減低承買者之意願，導致抵押權人無法充分受償
      ，妨害經濟發展和資源之利用，亦有悖債權相對性之法理
      ，而不當賦予該等債權關係有類似物權法上之追及效力，
      更將侵害新區分所有權人之財產私權，有違公平正義原則
      及比例原則，且無異使管理委員會怠於催繳管理費之責任
      強令繼受人承擔。依上開條文之修正文字，亦無將區分所
      有權之繼受人負擔債務之性質或型態由抽象債務改變為具
      體債務之意。故此，自需就該法律條文為目的性之限縮解
      釋，而認區分所有權之繼受人，固應繼受原區分所有權人
      依公寓大廈管理條例或規約所定之一切抽象權利義務，惟
      對於原區分所有權人積欠管理費之個別債務，因屬原區分
      所有權人與大廈管理委員會間之債權債務關係，區分所有
      權繼受人除有承擔債務之意思表示，否則要難令其負履行
      債務之責。
五、綜上所述，被上訴人既未有承擔前區分所有權人所積欠債務
    之意思表示，依公寓大廈管理條例第24條規定，亦不生法定
    債務移轉之效果，則上訴人請求被上訴人給付前區分所有權
    人所積欠之管理費及滯納金共1,034,697 元及自93年12月4
    日起至清償日止，按年息5%計算之利息，為無理由，不應准
    許。原審為上訴人敗訴之判決，核無違誤，上訴意旨指摘原
    判決不當，求予廢棄改判，為無理由，應予駁回。
六、本件事證已臻明確，兩造其餘攻擊防禦方法及舉證，經審酌
    與本件判決結果不生影響，爰不一一論述。
七、據上論結，本件上訴為無理由，依民事訴訟法第436 條之1
    第3項 、第449 條第1 項、第78條，判決如主文。
中　　華　　民　　國　　94　　年　　12　　月　　19　　日
                  民事第一庭  審判長法  官  黃小瑩
                                    法  官  高愈杰
                                    法  官  陳麗芬
以上正本證明與原本無異。
本判決不得上訴。
中　　華　　民　　國　　94　　年　　12　　月　　21　　日
                                    書記官  黃惠苹
